ACORDAO-COMPLETO-2448610

ACÓRDÃO 5016/2021 ATA 9/2021 - SEGUNDA CÂMARA

VISTOS, relatados e discutidos estes autos de tomada de contas especial instaurada em razão da inexecução parcial do objeto do Contrato de Repasse 0162.335-48/2004, firmado entre o município de Duque de Caxias/RJ e o então Ministério das Cidades para edificação de unidades habitacionais,
ACORDAM os Ministros do Tribunal de Contas da União, reunidos em sessão da 2ª Câmara, em:
9.1. rejeitar as alegações de defesa apresentadas pelos Srs. José Camilo Zito dos Santos Filho, Washington Reis de Oliveira e Alexandre Aguiar Cardoso;
9.2. julgar, com fundamento nos arts. 1º, inciso I, 16, inciso III, alínea "c", da Lei 8.443/1992 c/c os arts. 19 e 23, inciso III, da mesma lei, e nos arts. 1º, inciso I, 202, § 6º, 209, inciso III, e 210 e 214, inciso III, do Regimento Interno do TCU, irregulares as presentes contas e condenar os Srs. José Camilo Zito dos Santos Filho, Washington Reis de Oliveira e Alexandre Aguiar Cardoso em débito, solidariamente, pelos valores originais abaixo discriminados, atualizados monetariamente e acrescidos dos juros de mora a partir das datas indicadas, nos termos da legislação vigente, até a efetiva quitação do débito, fixando-lhes o prazo de 15 (quinze) dias, a contar da ciência, para que comprovem, perante o Tribunal (art. 214, inciso III, alínea "a", do Regimento Interno do TCU) , o recolhimento da dívida aos cofres do Tesouro Nacional;
	Data
	Valor (R$) 

	5/6/2008
	270.895,08

	14/8/2008
	214.715,67

	10/11/2008
	178.257,93

	16/12/2009
	122.007,87

	30/7/2010
	134.390,71

9.3. aplicar aos Srs. José Camilo Zito dos Santos Filho, Washington Reis de Oliveira e Alexandre Aguiar Cardoso, individualmente, a multa prevista no art. 57 da Lei 8.443/1992, no valor de R$ 170.000,00 (cento e setenta mil reais) , fixando-lhes o prazo de 15 (quinze) dias, a contar da notificação, para que comprovem perante o Tribunal (art. 23, inciso III, alínea "a", da Lei 8.443/1992 c/c o art. 214, inciso III, alínea "a", do RITCU) o recolhimento da dívida aos cofres do Tesouro Nacional, atualizada monetariamente, a contar da data deste Acórdão até a data do efetivo recolhimento, caso não seja paga no prazo estabelecido, na forma da legislação em vigor;
9.4. autorizar, desde logo, com amparo no art. 28, inciso II, da Lei 8.443/1992, a cobrança judicial das dívidas, caso não atendidas as notificações;
9.5. autorizar, desde já, caso requerido, nos termos do art. 26 da Lei 8.443/1992, o parcelamento das dívidas em até 36 (trinta e seis) parcelas mensais e sucessivas, atualizadas monetariamente até a data do pagamento, esclarecendo aos responsáveis que a falta de pagamento de qualquer parcela importará no vencimento antecipado do saldo devedor (art. 217, § 2º, do Regimento Interno do TCU) , sem prejuízo das demais medidas legais cabíveis;
9.6. dar ciência desta decisão aos responsáveis, à Caixa Econômica Federal e à Procuradoria da República no estado do Rio de Janeiro, para adoção das providências cabíveis, nos termos do art. 16, § 3º, da Lei 8.443/1992 c/c o art. 209, § 7º, do Regimento Interno deste Tribunal.

Tomada de contas especial instaurada pela Caixa Econômica Federal em face da inexecução parcial do Contrato de Repasse 0162.335-48/2004, firmado entre o Município de Duque de Caxias/RJ e o então Ministério das Cidades para a edificação de 112 unidades habitacionais no bairro Santa Cruz da Serra  Loteamento Nova Campina.

Segunda Câmara

Município de Duque de Caxias/RJ.

3. Interessados/Responsáveis:
3.1. Interessado: Caixa Econômica Federal.
3.2. Responsáveis: José Camilo Zito dos Santos Filho (XXX.548.287-XX), Washington Reis de Oliveira (XXX.118.467-XX) e Alexandre Aguiar Cardoso (XXX.563.637-XX).

13.1. Ministros presentes: Bruno Dantas (Presidente), Augusto Nardes (Relator), Aroldo Cedraz e Raimundo Carreiro.
13.2. Ministro-Substituto presente: André Luís de Carvalho.

ACORDAO-COMPLETO-2484396

Acórdão 4453/2022 - Segunda Câmara

AUGUSTO NARDES

Transcrevo a seguir a instrução lavrada no âmbito da Secretaria de Controle Externo de Tomada de Contas Especial (peça 40) , a qual contou com a anuência do escalão dirigente da unidade técnica (peças 41 e 42) : 
"INTRODUÇÃO
Cuidam os autos de Tomada de Contas Especial instaurada pela Caixa Econômica Federal, em desfavor dos Srs. José Camilo Zito dos Santos Filho (CPF XXX.548.287-XX) , gestões 1997-2000, 2001-2004 e 2009-2012, Washington Reis de Oliveira (CPF XXX.118.467-XX) , gestões, 2005-2008 e 2017-2020, e Alexandre Aguiar Cardoso (CPF XXX.563.637-XX) , gestão 2013-2016, em face da inexecução parcial do objeto do Contrato de Repasse 0162.335-48/2004, firmado entre o município de Duque de Caxias/RJ e o então Ministério das Cidades, para edificação de unidades habitacionais (peça 3, p. 69) .
HISTÓRICO
O Contrato de Repasse vigorou de 1/7/2004 a 20/2/2017, conforme aponta o contrato original e as sucessivas prorrogações efetuadas por meio de termos aditivos (peça 2, p. 42-91) .
Os recursos federais de R$ 1.911.168,00 foram repassados em 21/12/2004 (peça 3, p. 31) , enquanto a contrapartida fora estabelecida em R$ 531.307,17. 
Foi liberado na conta do município o valor de R$ 920.267,29 (e não de R$ 1.911.168,00, conforme afirma o Relatório de TCE) , conforme se verifica nos extratos bancários da conta específica (peça 3, p. 31-33) . Tal quantia foi utilizada em seu total, sendo que o saldo remanescente, resultante da diferença entre os R$ 1.911.168,00 e o valor desbloqueado, foi devolvido com os juros das aplicações em 30/5/2017 (peça 3, p. 36) , totalizando um montante de R$ 3.022.324,11.
Conforme apontado no último Relatório de medição elaborado pela Caixa, que relatou a situação encontrada na última vistoria realizada no empreendimento, houve execução de 48,15% do objeto contratado, sendo que as unidades habitacionais não foram plenamente concluídas, motivo que impossibilitou atestar a funcionalidade do empreendimento (peça 3, p. 26-30) . As obras encontram-se paralisadas desde meados do mês de maio de 2010, sendo que a vistoria que embasou o último relatório mencionado ocorreu em 11/5/2010 (peça 3, p. 26) .
O Relatório de TCE 34/2018 adotou o mesmo entendimento, apontando a inexecução do objeto, sendo que, em razão de o empreendimento não ter sido plenamente concluído, entendeu-se que não existia funcionalidade no mesmo. Assim, concluiu-se que o empreendimento não cumpriu seu fim social, motivo pelo qual considerou-se que o débito imputado ao responsável deveria corresponder ao valor total dos repasses efetuados (peça 3, p. 70) . Apontou-se, ainda, a ausência de prestação de contas referente à última parcela disponibilizada ao ente. 
O Órgão Instaurador notificou os responsáveis acerca da inexecução da obra objeto do contrato de repasse em análise, solicitando que eles tomassem providências a respeito, tendo-os cientificado das comunicações, conforme se verifica na peça 2, p. 11 a 20. A tabela abaixo apresenta as datas das comunicações e as respectivas ciências dos responsáveis.
	Responsável
	Data do ofício
	Comprovação de ciência

	José Camilo Zito dos Santos Filho
	27/9/2011 (peça 2, p. 11) 
	Peça 2, p. 11

	Alexandre Aguiar Cardoso
	11/3/2015 (peça 2, p. 14) 
	Peça 2, p. 20

	Washington Reis de Oliveira
	12/1/2016 (peça 2, p. 17) 
	Peça 2, p. 20

O Relatório de Auditoria 208/2019, da Controladoria-Geral da União (peça 3, p. 76-78) , chegou às mesmas conclusões.
Adicionalmente, após serem emitidos o Certificado de Auditoria, o Parecer do Dirigente de Controle Interno e o Pronunciamento Ministerial (peça 3, p. 80-92) , o processo foi remetido a este Tribunal.
Na instrução anterior, concluiu-se pela necessidade de citar os responsáveis acima elencados nos seguintes termos (peça 6, p. 3-4) :
realizar a citação dos Srs. José Camilo Zito dos Santos Filho (CPF XXX.548.287-XX) , Washington Reis de Oliveira (CPF XXX.118.467-XX) e Alexandre Aguiar Cardoso (CPF XXX.563.637-XX) , com fundamento nos arts. 10, § 1º, e 12, incisos I e II, da Lei 8.443/1992 c/c o art. 202, incisos I e II, do Regimento Interno/TCU, para que, no prazo de quinze dias, apresentem alegações de defesa e/ou recolham, solidariamente, aos cofres do Tesouro Nacional as quantias indicadas no quadro a seguir, atualizadas monetariamente a partir das respectivas datas até o efetivo recolhimento, abatendo-se na oportunidade a quantia eventualmente ressarcida, na forma da legislação em vigor, em razão de:
	Irregularidade: ausência de funcionalidade do objeto do Contrato de Repasse 0162.335-48/2004, celebrado entre o município de Duque de Caxias/RJ e o então Ministério das Cidades, para Edificação de unidades habitacionais, sem aproveitamento útil da parcela executada, por motivo de inexecução parcial:
			Valor original (R$) 
	Data

	920.267,29
	21/12/2004

 Valor total do débito atualizado até 15/6/2020: R$ 2.055.416,99
Conduta: deixar de tomar as providências necessárias à conclusão de obra ou dos serviços pactuados objetos do Contrato de Repasse 0162.335-48/2004, celebrado entre o município de Duque de Caxias/RJ e o então Ministério das Cidades, para Edificação de unidades habitacionais, restando imprestável a parcela executada, seja por terem ficado as obras inacabadas, seja porque os serviços executados não foram suficientes para obter o atingimento dos objetivos acordados.
Nexo de causalidade: a ausência das providências necessárias à conclusão de obra ou dos serviços pactuados objeto do instrumento em questão resultou na impossibilidade de aproveitamento da parcela executada, e, consequentemente, em prejuízo ao erário correspondente ao valor integral liberado.
Culpabilidade: não há excludentes de ilicitude, de culpabilidade e de punibilidade; é razoável supor que o responsável tinha consciência da ilicitude de sua conduta; era exigível conduta diversa da praticada, qual seja, tomar todas as providências necessárias à continuidade da execução do objeto do instrumento. 
Normas infringidas: art. 37, caput, c/c o art. 70, parágrafo único, da Constituição da República Federativa do Brasil; art. 93 do Decreto-lei 200/1967; art. 66 do Decreto 93.872/1986.
Evidências: Relatório de medição elaborado pela Caixa (peça 3, p. 26-30) e Relatório de TCE 34/2018 (peça 3, p. 69-72) .
As comunicações foram então realizadas, conforme sintetizado na tabela contida na peça 39, e os responsáveis encaminharam suas alegações de defesa a respeito das irregularidades elencadas. A presente instrução presta-se a analisar as respostas encaminhadas pelos responsáveis e emitir opinião a respeito do mérito das mesmas.
ANÁLISE DOS PRESSUPOSTOS DE PROCEDIBILIDADE DA IN/TCU 71/2012
Verifica-se que não houve o transcurso de mais de dez anos desde o fato gerador sem que tenha havido a notificação dos responsáveis pela autoridade administrativa federal competente (art. 6º, inciso II, c/c art. 19, da IN/TCU 71/2012, modificada pela IN/TCU 76/2016) , uma vez que os recursos foram transferidos em 21/12/2004 (peça 3, p. 31) , o ajuste vigorou de 1/7/2004 a 20/2/2017 e os responsáveis foram notificados sobre as irregularidades pela autoridade administrativa competente entre 2011 e 2016, conforme mencionado no parágrafo 7.
Verifica-se também que o valor original histórico do débito é superior a R$ 100.000,00 (peça 48; p. 1) , na forma estabelecida conforme os arts. 6º, inciso I, e 19, da IN/TCU 71/2012, modificada pela IN/TCU 76/2016.
Por oportuno, registra-se que, em atendimento ao item 9.4, do Acórdão 1772/2017-TCU-Plenário (Relator Ministro-Substituto Augusto Sherman Cavalcanti) , foi efetuada pesquisa no sistema processual do TCU, e não foram encontradas tomadas de contas especiais em tramitação com débitos imputáveis aos responsáveis com valores inferiores ao fixado no art. 6º, inciso I, da Instrução Normativa TCU 71/2012.
A tomada de contas especial está, assim, devidamente constituída e em condição de ser instruída.
EXAME TÉCNICO
José Camilo Zito dos Santos Filho
Alegações iniciais
O responsável inicia sua argumentação informando que os recursos foram repassados nove dias antes do encerramento de seu mandato, sendo que, do valor repassado, foram desbloqueados somente R$ 920.267,29, que foram integralmente utilizados no mandato de seu sucessor (peça 31, p. 2) .
Relata ainda que o saldo remanescente do convênio foi devolvido aos cofres da União em 30/5/2017 pelo então prefeito Washington Reis de Oliveira. Alega que a única vez que foi cientificado sobre o contrato em análise no presente processo foi em 27/9/2011, sendo surpreendido agora com a citação nove anos depois (peça 31, p. 2) .
Análise
Quanto à data do repasse e os valores despendidos, entende-se que o relato do responsável procede, pois de fato ocorreu na data mencionada e os valores despendidos foram de R$ 920.267,29 pagos entre 2005 e 2010, conforme se verifica no extrato bancário (peça 3, p. 31-33) . Tanto é que o débito apurado na instrução anterior, corrigindo aquele apurado na fase interna da tomada de contas especial, que era do valor total do convênio, foi o mencionado pelo responsável. Além disso, o saldo remanescente foi de fato devolvido, conforme verificado no extrato bancário da conta específica e explicitado na tabela de conciliação bancária acostada aos autos (peça 3, p. 36-37) .
Já em relação à alegação de que tomou ciência do contrato apenas em 27/9/2011, entende-se que a alegação do responsável não deve prosperar, uma vez que constam dos autos oito prorrogações do contrato em análise ocorridas durante novo mandato do defendente (o primeiro foi de1997 a 2000, o segundo de 2001 a 2004 e o seguinte de 2009 a 2012) , todas assinadas pelo Sr. José Camilo Zito dos Santos Filho (peça 2, p. 57, 59, 61, 63, 65, 67, 69 e 71) , sendo que a primeira prorrogação ocorreu em 20/5/2009 e a última em 11/9/2012.
Portanto, no decorrer de todo o seu terceiro mandato (2009-2012) , resta provado que o contrato se encontrava em vigência, tendo as prorrogações sido assinadas pelo próprio responsável, não havendo que se falar que o defendente não conhecia ou não teve ciência da constatação. Ademais, conforme se verifica nas informações consignadas nos itens 3 e 4 acima, havia dinheiro na conta específica suficiente para conclusão das obras e o gestor também teve tempo para tal, mas optou em não adotar medidas voltadas à retomada da execução do empreendimento, concorrendo, assim, para o dano ao erário.
Erro material na instrução inicial
O responsável registra, por oportuno, erro material, nos seguintes termos:
O Ofício 30.152/2020-TCU/Seproc trata do conteúdo extraído do processo TC Processo 009.436/2019-7, com débito apontado de R$ 2.055.416,99.
O objeto da TC é a apuração de eventuais irregularidades decorrentes da execução contrato de repasse nº 0162.335-48/2004, firmado entre o Município de Duque de Caxias e o então Ministério das Cidades, no ano de 2004.
**O Parecer da Unidade Técnica traz como objeto de exame o Processo TC Processo 013.169/2020-3.
Registre-se que o corpo do relatório trata do mesmo assunto contido no antes mencionado Ofício 30.152/2020-TCU/Seproc, mas a desatenção aqui mencionada pode estar refletida no resultado da proposta de encaminhamento, que ignorou alguns aspectos que serão aqui analisados.
Análise
Verifica-se que se trata, de fato, de erro material no cabeçalho da instrução inicial, que apresentou como número de processo Processo 013.169/2020-3. Como a instrução encontra-se no processo Processo 009.436/2019-7 e tratou corretamente do objeto deste processo, não resta dúvida de que houve equívoco no cabeçalho da instrução.
Entretanto, não houve qualquer prejuízo ao contraditório e à ampla defesa ocasionado pela falha, uma vez que o responsável constituiu procuradores no presente processo normalmente, conforme peça 29, e foi capaz de obter todas as informações necessárias para realizar sua defesa, sobretudo porque os itens da referida instrução são claros ao mencionarem a qual ajuste se refere a presente tomada de contas especial e quais a irregularidade e valor em questão. Prova cabal da ausência de prejuízo à defesa são os próprios argumentos de defesa apresentados, que atacaram exatamente a questão em discussão.
Quanto ao impacto do erro material no resultado da proposta de encaminhamento, entende-se que não há nexo em tal apontamento, sendo que todas as alegações do responsável serão devidamente analisadas adiante.
Da ilegitimidade passiva do responsável
Inicia a argumentação sobre sua ilegitimidade informando que nunca fora ordenador de despesas do município, uma vez que, durante suas gestões, delegava tal tarefa aos secretários municipais. Prossegue alegando que o fato de ter assinado um contrato há cerca de dezesseis anos não possibilita a imputação de responsabilidade objetiva, pois o responsável não foi o administrador dos recursos repassados (peça 31, p. 3) .
Relata que, diante da situação supramencionada, os técnicos buscaram imputar responsabilidade por meio de conclusão absolutamente subjetiva de que os objetivos da contratação em análise não foram atingidos, defendendo, ainda, que quaisquer aspectos relacionados ao fato de o contrato não ter atingido seus objetivos deve ser imputado aos seus sucessores, uma vez que não houve qualquer liberação de recursos durante seu mandato de 2009 a 2012 (peça 31, p. 3) .
Por fim, alega que, ainda que houvesse liberação de recursos, não haveria que se falar em sua responsabilização, em razão das delegações de competência mencionadas no parágrafo 25, citando trecho do decreto municipal de delegação de competência quanto à ordenação de despesas, acostado à peça 32 do presente processo.
Análise
Em relação à responsabilização por realização de pagamentos, entende-se que esta escapa do escopo do presente processo, uma vez que os termos da citação foram bem claros ao elencar a irregularidade ocorrida, a conduta do responsável, o nexo de causalidade e a culpabilidade, nos seguintes termos (peça 6, p. 3-4) :
Irregularidade: ausência de funcionalidade do objeto do Contrato de Repasse 0162.335-48/2004, celebrado entre o município de Duque de Caxias/RJ e o então Ministério das Cidades, para Edificação de unidades habitacionais, sem aproveitamento útil da parcela executada, por motivo de inexecução parcial:
Conduta: deixar de tomar as providências necessárias à conclusão de obra ou dos serviços pactuados objetos do Contrato de Repasse 0162.335-48/2004, celebrado entre o município de Duque de Caxias/RJ e o então Ministério das Cidades, para Edificação de unidades habitacionais, restando imprestável a parcela executada, seja por terem ficado as obras inacabadas, seja porque os serviços executados não foram suficientes para obter o atingimento dos objetivos acordados.
Nexo de causalidade: a ausência das providências necessárias à conclusão de obra ou dos serviços pactuados objeto do instrumento em questão resultou na impossibilidade de aproveitamento da parcela executada, e, consequentemente, em prejuízo ao erário correspondente ao valor integral liberado.
Culpabilidade: não há excludentes de ilicitude, de culpabilidade e de punibilidade; é razoável supor que o responsável tinha consciência da ilicitude de sua conduta; era exigível conduta diversa da praticada, qual seja, tomar todas as providências necessárias à continuidade da execução do objeto do instrumento.
Dito isto, entende-se que é desnecessário analisar questões atinentes à responsabilização por realização de pagamentos, visto que foge do escopo do presente processo.
Quanto às alegações de que a conclusão a respeito do não alcance de funcionalidade e imprestabilidade da parcela executada da obra é absolutamente subjetiva, discorda-se de tal afirmação, uma vez que tal conclusão encontra respaldo no último relatório de vistoria elaborado pela Caixa em 12/5/2010 (peça 3, p. 26-28) .
Conforme exposto no citado relatório de acompanhamento, houve 100% de execução apenas das etapas relacionadas a projetos, serviços preliminares, fundação, estrutura e alvenaria. As etapas de ETE, revestimento de pisos, paredes e tetos, marcenaria, esquadrias e vidros e pintura tiveram execução nula (peça 3, p. 26) .
O relatório fotográfico anexo ao relatório de inspeção corrobora os percentuais de medição, pois é possível verificar nas fotos que nenhuma das casas possuía revestimentos, não possuíam portas e janelas e não estavam pintadas. Foi executada somente a infraestrutura, alvenaria e cobertura (peça 3, p. 28) .
Não é possível atestar funcionalidade de uma unidade habitacional que não possui portas e janelas, não tem piso e não foi pintada, conforme demonstrado no relatório de inspeção da caixa. Portanto, refutam-se os argumentos do responsável de que a constatação de ausência de funcionalidade é absolutamente subjetiva, uma vez que, conforme demonstrado, foram utilizados critérios objetivos para concluir pela imprestabilidade da parcela executada sob o ponto de vista de alcance de funcionalidade.
Por último, o argumento relacionado à ausência de liberação de recursos durante o mandato que tornaria ilegítima a responsabilização do então prefeito também não deve prosperar. Isto porque é de amplo conhecimento dos gestores públicos o funcionamento da contratação realizada neste caso. As obras executadas sob tal regime possuem acompanhamento da Caixa que desbloqueia os recursos para os contratantes somente após medição e comprovação da efetiva execução da parcela prevista. Ressalta-se que tais recursos já se encontravam, desde 21/12/2004 (peça 3, p. 31) , depositados na conta específica, sendo que os desbloqueios somente ocorrem, de fato, após as medições. Logo, não houve desbloqueio em sua gestão porque não teve execução dos serviços, mas havia, conforme dito antes, recursos suficientes para conclusão das obras.
Assim, a ausência de liberação de recursos nunca ocorreu, no caso do presente contrato e de todos os demais decorrentes de recursos repassados pela União que seguem tal sistemática, para liberar créditos para execução futura, mas sim para desbloquear os recursos referentes a parcela já executada, a fim de que a prefeitura realize os pagamentos à empresa contratada para a execução da obra ou para cobrir seus custos, no caso de execução direta. É assim que dispõe o item 6.1 da Cláusula Sexta (que trata da liberação e da autorização de saque dos recursos) do Contrato de Repasse assinado pelo responsável (peça 2, p. 36) :
6.1 - A autorização de saque dos recursos creditados na conta vinculada será feita em parcelas, de acordo com o cronograma físico-financeiro, após atestada, pela CONTRATANTE, a execução física e a comprovação do aporte da contrapartida financeira da etapa correspondente e após a comprovação financeira da etapa anterior pelo CONTRATADO.
Portanto, a ausência de liberação de recursos por parte da Caixa deveu-se à inércia do gestor, durante seu mandato de 2009 a 2012, em dar prosseguimento às obras, uma vez que deveria destinar recursos para execução da obra por um determinado período, recursos estes que seriam, posteriormente, conforme estabelecido no contrato, recebidos pela prefeitura após liberados os saques na conta específica dos recursos repassados, depois de inspeção e medição, realizadas pela Caixa, da parcela executada.
Assim, entende-se que os argumentos relacionados à ilegitimidade passiva do responsável não devem prosperar.
Da culpabilidade
Segue a argumentação agora retomando o assunto culpabilidade. O responsável, em resumo sucinto, alega que uma vez que delegou competência para os assuntos atinentes ao contrato em análise, a responsabilização deveria ser direcionada, caso provada qualquer irregularidade, aos secretários que teriam responsabilidade pelas tomadas de decisão a respeito do contrato em análise. Segue trecho da argumentação que apresenta melhor a argumentação do jurisdicionado (peça 31, p. 5-6) :
As decisões sobre execução dos contratos/convênios e respectivos pagamentos, repita-se, eram tomadas no âmbito das Secretarias competentes, especialmente Controladoria (opinando sobre o pagamento ou não) e Fazenda (Departamento de Programação e Gestão Financeira da Secretaria Municipal de Fazenda e Planejamento que emitia o cronograma de desembolso máximo por período em conformidade com a disponibilidade financeira) .
Prossegue a argumentação alegando que não há culpa comprovada do responsável citado, sendo que é necessário demonstrar dolo ou culpa concretamente comprovados na conduta, a fim de promover a responsabilização pelo débito (peça 31, p. 6-9) .
Análise
O TCU firmou entendimento consolidado no Boletim de Jurisprudência 13/2013 de que a culpa do prefeito, mesmo quando como agente político tenha assinado o termo de acordo, pode ser excluída desde que haja comprovação de que todos os atos de gestão e controle tenham sido praticados por secretário municipal, conforme delegação de competência prevista em lei municipal.
No caso concreto, entende-se que há delegação, de fato, dos atos formais de execução de convênios, conforme demonstrou o responsável
Entretanto, o que se discute no bojo do presente processo é a conduta omissiva, conforme termos da citação realizada, de deixar de tomar as providências necessárias à conclusão de obra ou dos serviços pactuados objetos do Contrato de Repasse 0162.335-48/2004.
Ora, a decisão de executar ou não determinada obra é atribuição da direção superior do município, uma decisão da alta governança municipal, ou seja, de responsabilidade do prefeito, mesmo que tomada em conjunto com os secretários municipais competentes.
O Art. 51 da Lei Orgânica do município de Duque de Caxias estabelece as atribuições privativas do prefeito nos seguintes termos:
Art. 51. Compete privativamente ao Prefeito:
I - nomear e exonerar os Secretários Municipais;
II - exercer, com o auxílio dos Secretários Municipais, a direção superior da administração municipal;
III - iniciar o processo legislativo, na forma e nos casos previstos nesta Lei Orgânica;
IV - sancionar, promulgar e fazer publicar as leis, bem como expedir Decretos e Regulamentos para sua fiel execução;
V - vetar Projetos de Lei, total ou parcialmente;
VI - dispor sobre a organização e o funcionamento da administração municipal, na forma da lei;
VII - comparecer ou remeter Mensagem ou Plano de Governo à Câmara Municipal por ocasião da abertura da sessão legislativa, expondo a situação do Município e solicitando as providências que julgar necessárias;
VIII - nomear, obedecida a legislação pertinente em vigor, os servidores concursados;
IX - enviar à Câmara Municipal o Plano Plurianual, o Projeto de Lei de Diretrizes orçamentárias e as propostas de orçamento previstos nesta Lei Orgânica;
X - prestar, anualmente, à Câmara Municipal, dentro de 45 (quarenta e cinco) dias após a abertura da sessão legislativa, as contas referentes ao exercício anterior;
X- prestar contas referentes ao exercício anterior, anualmente, à Câmara Municipal, até o último dia útil do mês de maio; (Alterado pela Emenda n° 035 de 28 de outubro de 2014.) 
XI - prover e extinguir os cargos públicos municipais, na forma da lei;
XII - adotar medidas provisórias com força de lei, nos termos do Artigo 33;
XIII - exercer outras atribuições previstas nesta Lei Orgânica.
§ 1º. O Prefeito Municipal poderá delegar as atribuições mencionadas nos Incisos VI e XI deste artigo.
Percebe-se que o inciso II do mencionado normativo estabelece claramente que o exercício da direção superior é de responsabilidade do prefeito e o § 1º estabelece que tal competência não pode ser delegada. Portanto, o ex-prefeito não pode escorar-se em delegação de competência supostamente estabelecida a fim de se esquivar de responsabilidade de decisão pela continuação ou não de uma obra, uma vez que tal decisão é de sua competência privativa e indelegável.
Em relação à culpa do prefeito, deve-se, novamente, trazer à baila os termos da citação exarada com base na instrução anterior (peça 6, p. 4) :
Culpabilidade: não há excludentes de ilicitude, de culpabilidade e de punibilidade; é razoável supor que o responsável tinha consciência da ilicitude de sua conduta; era exigível conduta diversa da praticada, qual seja, tomar todas as providências necessárias à continuidade da execução do objeto do instrumento.
Com base no exposto a respeito de competência privativa e indelegável do prefeito a respeito das decisões relacionadas à direção superior da administração municipal, na qual enquadra-se a decisão pela execução ou não da obra analisada neste caso concreto, entende-se que é razoável concluir que o responsável possuía consciência de que, se não concluísse a obra, dotando-a de funcionalidade, teria culpa pela não conclusão da mesma e, portanto, responsabilidade sobre eventuais débitos decorrentes da ausência de funcionalidade das habitações.
Portanto, refutam-se os argumentos de que não há culpa comprovada nos presentes autos com base nas análise empreendidas na presente seção.
Da prescrição
O responsável alega que já se passaram mais de doze anos desde a aplicação dos recursos, razão pela qual a pretensão punitiva e de ressarcimentos dos débitos teria expirado. Para embasar seus argumentos cita trechos de julgados do TCU que considera prescritas ações de ressarcimento após dez anos passados e do Supremo Tribunal Federal - STF que consideram a prescrição quinquenal nestes casos, como o Mandado de Segurança 35.971-DF (peça 31, p. 9-19) .
Análise
As alegações do responsável sobre o presente tema foram bastante resumidas, uma vez que o jurisdicionado não levou em conta o evento correto que marca o inicial da contagem da prescrição, tendo como base a conduta relacionada a não dar continuidade às obras, e por consequência não dotar o objeto de funcionalidade, em seu mandato de 2009 a 2012.
Assim, para o presente caso, o início da contagem do prazo de prescrição deu-se imediatamente após o encerramento de seu mandato, ou seja, o prazo prescricional deve correr de 1/1/2013. Portanto, menos de oito anos se passaram entre o início da contagem do prazo prescricional e o ato que ordenou a citação (em 16/6/2020, peça 8) ou até o presente momento.
O STF vem discutindo há algum tempo o tema prescrição de ações de ressarcimento fundada em decisões de tribunais de contas. Recentemente reconheceu-se repercussão geral sobre o Tema 899 - 'Prescritibilidade da pretensão de ressarcimento ao erário fundada em decisão de Tribunal de Contas' em que a Corte Suprema entendeu prescritível as ações de ressarcimento.
Porém, essa decisão do STF alcança tão somente a fase judicial de execução do título extrajudicial, não atingindo os processos de controle externo em tramite no TCU, conforme orientação sufragada pelo Acórdão 6589/2020-TCU-Segunda Câmara, da relatoria do Ministro Raimundo Carreiro. 
Aliás, da ementa do julgado do STF, constou que: 'A pretensão de ressarcimento ao erário em face de agentes públicos reconhecida em Acórdão do Tribunal de Contas prescreve na forma da Lei 6.830/1980 (Lei de Execução Fiscal) '. Portanto, até o trânsito em julgado do acórdão condenatório do TCU, permanece imprescritível a pretensão de ressarcimento ao erário decorrente da instauração da tomada de contas especial, conforme enunciado de Súmula 282 do TCU ('As ações de ressarcimento movidas pelo Estado contra os agentes causadores de danos ao erário são imprescritíveis') .		
Após a condenação de tribunal de contas, inicia-se a correr prazo prescricional para interposição da cobrança judicial do título decorrente de decisões de Cortes de Contas.
Razões de mérito
Inicia-se a argumentação contestando o recebimento da comunicação encaminhada em 27/9/2011, além de alegar que a última visita da Caixa foi realizada em 2011, sendo que, desde então houve 'silencio absoluto' a respeito do contrato em análise (peça 31, p. 20) .
Novamente argumenta que os recursos existentes encontravam-se bloqueados, motivo pelo qual não poderia dar andamento à obra e culpa a Caixa pela não conclusão do objeto (peça 31, p. 21) , nos seguintes termos:
Durante a gestão do Jurisdicionado (2009-2012) foram envidados todos os esforços no sentido de executar a segunda etapa do Projeto, mas tal não aconteceu POR CULPA EXCLUSIVA DA CAIXA ECONÔMICA FEDERAL, que não desbloqueou os recursos, o que motivou a prorrogação do contrato.
Alega que os auditores do TCU apontaram, somente em 2018, que as obras encontravam-se inacabadas por falta de portas e janelas, sendo ingênuo esperar que permanecessem íntegras nas casas construídas em comunidades as portas e janelas (peça 31, p. 21-22) .
Análise
Em relação à comunicação que o responsável alega não ter recebido e o mencionado silêncio absoluto desde então, constata-se contradição em tal argumentação, visto que, no início de sua defesa o responsável alegou, in verbis, que 'A única oportunidade em que o Jurisdicionado foi cientificado sobre o mencionado contrato de repasse foi na data de 27/09/2011, sendo surpreendido, agora, com a presente citação'. Nota-se, então, que o argumento apresentado pelo responsável não procede.
Além disso, constata-se que os argumentos não prosperam uma vez que constam dos autos oito prorrogações do contrato em análise ocorridas durante novo mandato do responsável (o primeiro foi de 2001 a 2004 e o seguinte de 2009 a 2012) , todas assinadas pelo Sr. José Camilo Zito dos Santos Filho (peça 2, p. 57, 59, 61, 63, 65, 67, 69 e 71) , sendo que a primeira prorrogação ocorreu em 20/5/2009 e a última em 11/9/2012.
Portanto, no decorrer de todo o seu mandato, resta provado que o contrato encontrava-se em vigência, tendo as prorrogações sido assinadas pelo próprio responsável, não havendo que se falar que ele desconhecia ou não teve ciência da contratação.
O argumento seguinte centra-se na ideia de não ter concluído a obra em virtude de os recursos encontrarem-se bloqueados pela Caixa, motivo pelo qual nenhum dos gestores municipais que assumiram a cidade não concluíram a obra. Esse argumento já foi amplamente discutido em seção anterior, nos parágrafos 34 a 36, concluindo-se que o mesmo não deve prosperar.
Por último, afirma que somente em 2018 foi apontada ausência de funcionalidade nas obras, o que não é verdade. Nos parágrafos 30 a 33, relatou-se que a ausência de funcionalidade foi detectada com base no último relatório de acompanhamento emitido pela Caixa, datado de 12/5/2010. Portanto, tal argumento também não encontra embasamento fático e não deve prosperar.
Dos pedidos
O responsável solicita o arquivamento do processo em decorrência da não responsabilização objetiva ou da prescrição (peça 31, p. 24) .
Em relação às questões de mérito, solicita a exclusão de sua responsabilidade em virtude da ausência de ação ou omissão que tenha contribuído para a perda de funcionalidade do objeto (peça 31, p. 24) .
Análise
O tema prescrição foi discutido nos parágrafos 49 a 56, restando-se demonstrada a ausência de prescrição, motivo pelo qual o pedido do responsável deve ser indeferido.
As ausências de responsabilidade e de culpabilidade também foram analisadas nos parágrafos 25 a 48, concluindo-se pela responsabilidade subjetiva do gestor, pela não conclusão do objeto e consequente ausência de funcionalidade do mesmo e a culpabilidade do responsável tendo em vista sua conduta. Assim, os pedidos de exclusão de responsabilidade também devem ser negados.
Portanto, conclui-se que os argumentos apresentados pelo responsável não devem prosperar, devendo-se rejeitar as suas alegações de defesa, julgar suas contas irregulares e condená-lo ao débito previamente apurado.
Washington Reis de Oliveira
Alegações iniciais
O gestor inicia sua argumentação tratando da tempestividade da resposta encaminhada e relatando os fatos ocorridos (peça 33, p. 1-2) .
Em seguida, destaca que não foi o gestor que assinou o contrato de repasse e que o total de recursos liberados foi de R$ 920.267,29, sendo que esta quantia foi totalmente utilizada e o saldo remanescente corrigido foi devolvido aos cofres da União durante seu segundo mandato - gestões: 2005-2008 e 2017-2020 (peça 33, p. 2) .
Análise
Quanto aos argumentos acima apresentados, a presente instrução já tratou dos temas apontados, sendo que estes, de fato, ocorreram da forma relatada pelo responsável. Entretanto, tais argumentos não afastam a responsabilidade do gestor nem questiona o débito apontado, pois ele dispôs de tempo e dinheiro para concluir as obras e dar funcionalidade a elas.
Da invasão das obras
O Sr. Washington alega que as obras não foram concluídas '... em decorrência de da invasão das unidades, antes que as mesmas pudessem ser finalizadas, onde ocorreram descaracterizações da unidades habitacionais' (peça 33, p. 3) .
Relata que as unidades habitacionais ainda não concluídas '... foram totalmente invadidas, durante a execução das obras, por moradores, sob a regência de poderes paralelos, onde a empresa foi compelida a deixar de cumprir com o objeto contratual. Instaurou-se, infelizmente, um enorme processo de favelização' (peça 33, p. 3) .
Traz à baila o direito constitucional à moradia, que teria subsidiado a impossibilidade de desalojar os invasores, uma vez que não havia local adequado para a remoção das famílias (peça 33, p. 4) .
Análise
O responsável alega que as obras foram invadidas, motivo pelo qual não puderam ser concluídas. Entretanto, em nenhuma das outras alegações de defesa (a do outro responsável ainda será analisada adiante) os responsáveis apresentaram tal informação.
Ademais, trata-se de simples alegação de invasão, uma vez que os argumentos não são acompanhados de evidências que poderiam embasá-los, como relatório fotográfico, pareceres emitidos à época, notícias em veículos de informação, dentre outros vários tipos de elementos que poderiam compor conjunto probatório da afirmação. Ademais, se verdadeira tal alegação, ela não socorre o responsável. Pelo contrário, demonstra a ausência de proteção ao patrimônio público e até mesmo impaciência da população alvo das moradias com a falta de ações da administração municipal em concluir as obras.
Diante do exposto, considera-se que as alegações do responsável não encontram respaldo em evidências concretas, além de os outros responsáveis não informarem situação semelhante, motivo pelo qual os argumentos devem ser refutados, mantendo-se a responsabilidade do gestor. 
Da ausência de responsabilidade
O responsável alega que não tem responsabilidade pela irregularidade a ele imputada, uma vez que devem ser considerados obstáculos e dificuldades que limitaram sua ação, o que, nos termos do art. 22 da Lei de Introdução às Normas do Direito Brasileiro - Lindb, devem ser considerados no momento de aplicação de sanção ao agente público (peça 33, p. 5) .
Defende ainda que ocorreu excludente de responsabilidade, em razão da culpa exclusiva de terceiros, no caso concreto, dos invasores (peça 33, p. 6) .
Análise
Entende-se que, conforme já analisado na seção anterior, o responsável não evidenciou sua alegação de que a conclusão não ocorreu em virtude da invasão das obras. Sendo assim, não há sequer que se discutir possível aplicação do mencionado dispositivo da Lindb e nem a possibilidade de ocorrência de excludente de responsabilidade. Mesmo assim, se verdadeira tal alegação, ela não socorre o responsável. Pelo contrário, demonstra a ausência de proteção ao patrimônio público e até mesmo impaciência da população alvo das moradias com a falta de ações da administração municipal em concluir as obras e atender à necessidade pública que ensejou a celebração do contrato de repasse.
Ausência de inércia do gestor
Nesta seção de sua argumentação, o responsável apenas repisa argumentos a respeito de inexistência de responsabilidade em razão da inviabilidade de concluir as unidades habitacionais em razão das invasões ocorridas (peça 33, p. 76) .
Por fim solicita a exclusão de sua responsabilidade e que não houve inércia ou desídia por sua parte (peça 33, p. 6-7) .
Análise
Novamente, os argumentos devem ser refutados em virtude do exposto nos parágrafos 76 a 78. 
Portanto, conclui-se que as alegações de defesa apresentadas pelo Sr. Washington Reis de Oliveiras devem ser rejeitadas, suas contas devem ser julgadas irregulares, mantendo-se sua responsabilidade em relação ao débito já apurado.
Alexandre Aguiar Cardoso
O responsável inicia sua defesa trazendo resumo e cronologia dos fatos mencionados no decorrer do presente processo (peça 34, p. 1-4) . Tais informações já foram exaustivamente objeto de análise, motivo pelo qual não serão novamente mencionadas.
Da responsabilidade dos agentes perante o TCU
Nesta seção o responsável, em apertado resumo, discorre basicamente sobre a responsabilização no âmbito do TCU, amparando-se em conceitos extraídos de um manual de responsabilização de agentes segundo a jurisprudência do TCU (peça 35) editado pelo Instituto Serzedello Corrêa, órgão de desenvolvimento de competência da Corte de Contas Federal (peça 34, p. 4-6) .
Em seguida refere-se à portaria Adplan 1/2010 que estabelece a necessidade da elaboração da matriz de responsabilização em processos que, logicamente, demandam responsabilização de gestores (peça 34, p. 6-8) .
Análise
Não houve argumentos no decorrer destas seções da defesa, sendo que o responsável limitou-se a descrever o processo de responsabilização do TCU e a detalhar a matriz de responsabilização contida na instrução de citação.
Ausência de ato ilícito praticado pelo gestor
Alega nesta seção que o suposto ato ilícito praticado pelo gestor de deixar de tomar as providências necessárias à conclusão da obra, restando imprestável a parcela executada nunca existiu, pois o contrato teria sido assinado no longínquo ano de 2004, o último desbloqueio ocorrera em 28/7/2010, quase dois anos antes do início do mandato do defendente, que, segundo os extratos bancários acostados aos autos, não recebeu qualquer valor referente ao contrato em análise. Frisa ainda que as obras encontravam-se paralisadas desde maio de 2010, não tendo havido medição da mesma desde abril de 2009 (peça 34, p. 8-10) .
Prossegue alegando que o gestor não poderia utilizar os recursos, uma vez que os mesmos encontravam-se bloqueados ao longo de todo seu mandato. Defende que não se pode, então, alegar que o defendente deixou de dar continuidade às obras, tendo em vista que não havia recursos disponibilizados pela Caixa para tanto (peça 34, p. 10-11) .
Análise
As datas de assinatura do contrato, do último desbloqueio e da última medição correspondem às mencionadas pelo respondente, sendo que, apesar de serem anteriores ao seu mandato, em nada conseguem alterar a conduta do responsável de não ter adotado providências para conclusão das obras.
Quanto à indisponibilidade de recursos alegada, tal argumento já foi exaustivamente rebatido na análise das alegações de defesa do Sr. José Camilo Zito dos Santos Filho. Nos parágrafos 34 a 36, que tratou da sistemática de liberação de recursos por parte da Caixa, devendo-se concluir também na presente defesa que os argumentos não são capazes de afastar a irregularidade apontada. Conforme dito antes, o fato de os recursos estarem bloqueados não impedia a sequência das obras, dado que, consoante regra do contrato de repasse, o dinheiro só é liberado após executar os serviços correspondentes. Logo, o recurso permaneceu bloqueado exatamente por culpa do gestor em não adotar as providências necessárias à conclusão das obras.
Ausência de nexo de causalidade
Na seção anterior o responsável buscou afastar a existência da irregularidade, tratada como ilícito na peça de defesa, alegando que esta não ocorreu, além de não haver culpa do jurisdicionado em relação a tal irregularidade.
Partindo desta premissa, informa então que não existe nexo causal entre a conduta do gestor e o resultado obtido, qual seja a não conclusão das obras, em razão da total impossibilidade do gestor agir em função de não existirem recursos liberados por parte da Caixa (peça 34, p. 12) .
Análise
A linha de raciocínio segue a mesma da seção anterior, apontando como causa para ocorrência da irregularidade a ausência de liberação de recursos, o que não seria culpa do gestor e teria impossibilitado o mesmo de tomar ações no sentido de concluir a obra.
Entretanto, a ausência de liberação de recursos por parte da Caixa já foi amplamente discutida na presente instrução, o que faz concluir novamente que os argumentos apresentados não apresentam embasamento adequado e não devem prosperar.
Inexistência de culpabilidade
O responsável alega que resta afastada a culpabilidade, em virtude da inexistência de imperícia, imprudência ou negligência, pois o responsável somente poderia ter finalizado as obras caso houvesse recursos disponíveis (peça 34, p. 13) .
Em seguida afasta a possível aplicabilidade das culpas in vigilando e in eligendo em ração das competências das secretarias de obras e de governo (peça 34, p. 13-14) .
Por fim, culpa a Caixa por não tomar as medidas necessárias à continuidade da obra e por ter prorrogado diretamente o contrato em análise, sem estar embasada em pedido do defendente (peça 34, p. 14) . 
Análise
 Quanto aos argumentos relacionados à inexistência de recursos disponíveis, entende-se desnecessário rebatê-los novamente, vez que, consoante expresso nos itens 3 e 4, os recursos foram transferidos em 21/12/2004 e permaneceram na conta específica até 30/5/2017, após a gestão do responsável, que foi de 2013 a 2016. Logo, ele dispôs de tempo e recursos suficientes para concluir as obras.
 Em relação a culpa in vigilando e in elegendo, entende-se que não se trata de analisar a conduta de secretários municipais, pois, conforme também já discutido anteriormente nos parágrafos 42 a 47, as decisões relacionadas à direção superior, dentre as quais se enquadra a opção por dar continuidade ou não a uma obra, são de competência privativa do prefeito municipal e não podem ser delegadas. Portanto, não se trata de culpa in vigilando e in eligendo, mas sim de decisão do prefeito que caracterizou sua conduta culposa.
 Por fim, entende-se que as prorrogações contratuais que ocorreram durante seu mandato respeitaram o princípio maior da continuidade administrativa e da supremacia do interesse público, uma vez que se mostrava mais adequado dar prosseguimento às obras, dotando-as de funcionalidade do que assumir prejuízo com valores despendidos originalmente que somavam a quantia de quase um milhão de reais. Portanto, entende-se que o fato de o gestor não ter solicitado as prorrogações contratuais não afasta a culpabilidade dele.
Da individualização da conduta
 São apresentados argumentos no sentido de que seria necessária a individualização da conduta do responsável que não recebera qualquer crédito da União, conforme demonstra por meio de extrato bancário da conta específica, e que, portanto, deveria a análise de sua responsabilidade restringir-se ao período de seu mandato, não sendo solidária à dos demais agentes (peça 34, p. 15-16) .
Análise
 Deve-se, novamente, buscar a conduta mencionada na citação que se relaciona como deixar de tomar as providências necessárias à conclusão de obra ou dos serviços pactuados objetos do Contrato de Repasse. Portanto, verifica-se que em nada interfere a ausência de repasses financeiros em seu mandato na conduta especificada.
 A responsabilidade é solidária aos três gestores pois os mesmos adotaram a mesma conduta omissiva, que originou a mesmo dano, tendo todos a mesma culpa pela não conclusão das obras.
Da prescrição
 A respeito do tema, o responsável também trouxe argumentação no sentido da prescrição quinquenal com base em julgados recentes do STF sobre o tema (peça 34, p. 16-19) . Alega que o relatório final determinou como fato gerador a data de 21/12/2004, sendo que o responsável fora notificado em 22/1/2016. Ressalta que, mesmo que se fosse considerada a data do último repasse, que ocorreu em 28/7/2010, ainda assim a prescrição teria sido alcançada (peça 34, p. 19) .
 Defende ainda que as prorrogações não devem interromper a contagem do prazo prescricional pois aquelas foram realizadas sem que houvesse o pleito do gestor (peça 34, p. 20-21) .
Análise
 Verifica-se que o jurisdicionado não levou em conta o evento correto que marca o inicial da contagem da prescrição tendo como base a conduta relacionada a não dar continuidade às obras, e por consequência não dotar o objeto de funcionalidade, em seu mandato de 2013 a 2016.
 Assim, para o presente caso, o início da contagem do prazo de prescrição deu-se imediatamente após o encerramento de seu mandato, ou seja, o prazo prescricional deve correr de 1/1/2017. Portanto, menos de quatro anos se passaram até o presente momento desde o início da contagem do prazo prescricional, que leva a crer que não haveria prescrição mesmo que o prazo fosse quinquenal como defende o responsável.
 Entretanto, conforme já exposto anteriormente, o STF vem discutindo há algum tempo o tema prescrição de ações de ressarcimento fundada em decisões de tribunais de contas. Recentemente reconheceu-se repercussão geral sobre o Tema 899 - 'Prescritibilidade da pretensão de ressarcimento ao erário fundada em decisão de Tribunal de Contas' em que a Corte Suprema entendeu prescritível as ações de ressarcimento.
 Porém, essa decisão do STF alcança tão somente a fase judicial de execução do título extrajudicial, não atingindo os processos de controle externo em tramite no TCU, conforme orientação sufragada pelo Acórdão 6589/2020-TCU-Segunda Câmara, da relatoria do Ministro Raimundo Carreiro. 
 Aliás, da ementa do julgado do STF, constou que: 'A pretensão de ressarcimento ao erário em face de agentes públicos reconhecida em Acórdão do Tribunal de Contas prescreve na forma da Lei 6.830/1980 (Lei de Execução Fiscal) '. Portanto, até o trânsito em julgado do acórdão condenatório do TCU, permanece imprescritível a pretensão de ressarcimento ao erário decorrente da instauração da tomada de contas especial, conforme enunciado de Súmula 282 do TCU ('As ações de ressarcimento movidas pelo Estado contra os agentes causadores de danos ao erário são imprescritíveis') .		
 Após a condenação de tribunal de contas, inicia-se a correr prazo prescricional para interposição da cobrança judicial do título decorrente de decisões de Cortes de Contas.
 Sendo assim, nota-se que não cabe razão ao responsável, posto que a decadência não se aplica ao processo de controle externo e o débito é imprescritível.
Diante de todo o exposto, conclui-se que os argumentos apresentados pelo responsável não devem prosperar, devendo-se rejeitar as suas alegações de defesa, julgar suas contas irregulares e condená-lo ao débito previamente apurado.
Prescrição da Pretensão Punitiva
 Vale ressaltar que a pretensão punitiva do TCU, conforme Acórdão 1441/2016-TCU-Plenário, Relator: Benjamin Zymler, que uniformizou a jurisprudência acerca dessa questão, subordina-se ao prazo geral de prescrição indicado no art. 205 do Código Civil, que é de dez anos, contado da data de ocorrência da irregularidade sancionada, nos termos do art. 189 do Código Civil, sendo este prazo interrompido pelo ato que ordenar a citação, a audiência ou a oitiva dos responsáveis.
 No caso em exame, não ocorreu a prescrição, uma vez que a irregularidade sancionada veio até 2017, que o intervalo entre 2010 e 2017 abrange gestão dos 3 responsáveis, e que o ato de ordenação da citação ocorreu em 2020.
CONCLUSÃO
 Diante de todo o exposto, na seção 'Exame Técnico', conclui-se que os argumentos apresentados pelos responsáveis não devem prosperar. Portanto as alegações de defesa devem ser rejeitadas, suas contas devem ser julgadas irregulares condenando-os solidariamente ao débito apurado.
 Verifica-se também que não houve a prescrição da pretensão punitiva, conforme análise já realizada.
 Tendo em vista que não constam dos autos elementos que permitam reconhecer a boa-fé dos responsáveis, sugere-se que as suas contas sejam julgadas irregulares, nos termos do art. 202, § 6º, do Regimento Interno do TCU, com a imputação do débito atualizado monetariamente e acrescido de juros de mora, nos termos do art. 202, §1º do Regimento Interno do TCU, descontado o valor eventualmente recolhido, com a aplicação da multa prevista no art. 57 da Lei 8.443/1992.
 Por fim, como não houve elementos que pudessem modificar o entendimento acerca das irregularidades em apuração, mantém-se a matriz de responsabilização presente na peça 6.
 PROPOSTA DE ENCAMINHAMENTO
 Diante do exposto, submetem-se os autos à consideração superior, propondo:
a) julgar irregulares, nos termos dos arts. 1º, inciso I, 16, inciso III, alínea c, da Lei 8.443/1992, c/c os arts. 19 e 23, inciso III, da mesma Lei, as contas dos Srs. José Camilo Zito dos Santos Filho (CPF XXX.548.287-XX) , Washington Reis de Oliveira (CPF XXX.118.467-XX) e Alexandre Aguiar Cardoso (CPF XXX.563.637-XX) , condenando-os ao pagamento da importâncias a seguir especificadas, atualizadas monetariamente e acrescidas dos juros de mora, calculados a partir das datas discriminadas até a data da efetiva quitação do débito, fixando-lhes o prazo de quinze dias, para que comprove, perante o Tribunal, o recolhimento da referida quantia aos cofres do Tesouro Nacional, nos termos do art. 23, inciso III, alínea 'a', da citada lei, c/c o art. 214, inciso III, alínea 'a', do Regimento Interno do TCU;
Irregularidade: ausência de funcionalidade do objeto do Contrato de Repasse 0162.335-48/2004, celebrado entre o município de Duque de Caxias/RJ e o então Ministério das Cidades, para Edificação de unidades habitacionais, sem aproveitamento útil da parcela executada, por motivo de inexecução parcial:
	Valor original (R$) 
	Data

	920.267,29
	21/12/2004

Valor total do débito atualizado até 28/9/2020: R$ 2.073.093,58
Conduta: deixar de tomar as providências necessárias à conclusão de obra ou dos serviços pactuados objetos do Contrato de Repasse 0162.335-48/2004, celebrado entre o município de Duque de Caxias/RJ e o então Ministério das Cidades, para Edificação de unidades habitacionais, restando imprestável a parcela executada, seja por terem ficado as obras inacabadas, seja porque os serviços executados não foram suficientes para obter o atingimento dos objetivos acordados.
Nexo de causalidade: a ausência das providências necessárias à conclusão de obra ou dos serviços pactuados objeto do instrumento em questão resultou na impossibilidade de aproveitamento da parcela executada, e, consequentemente, em prejuízo ao erário correspondente ao valor integral liberado.
Culpabilidade: não há excludentes de ilicitude, de culpabilidade e de punibilidade; é razoável supor que o responsável tinha consciência da ilicitude de sua conduta; era exigível conduta diversa da praticada, qual seja, tomar todas as providências necessárias à continuidade da execução do objeto do instrumento. 
Normas infringidas: art. 37, caput, c/c o art. 70, parágrafo único, da Constituição da República Federativa do Brasil; art. 93 do Decreto-lei 200/1967; art. 66 do Decreto 93.872/1986.
Evidências: Relatório de medição elaborado pela Caixa (peça 3, p. 26-30) e Relatório de TCE 34/2018 (peça 3, p. 69-72) .
b) aplicar aos Srs. José Camilo Zito dos Santos Filho (CPF XXX.548.287-XX) , Washington Reis de Oliveira (CPF XXX.118.467-XX) e Alexandre Aguiar Cardoso (CPF XXX.563.637-XX) a multa prevista no art. 57 da Lei 8.443/1992 c/c o art. 267 do Regimento Interno do TCU, fixando-lhes o prazo de quinze dias, a contar da notificação, para que comprovem, perante o Tribunal (art. 214, III, alínea 'a', do Regimento Interno do TCU) , o recolhimento da dívida aos cofres do Tesouro Nacional, atualizada monetariamente desde a data do acórdão proferido por este Tribunal até a do efetivo recolhimento, se pagas após o vencimento, na forma da legislação em vigor;
c) autorizar, desde logo, nos termos do art. 28, inciso II, da Lei 8.443/1992, a cobrança judicial das dívidas, caso não atendida a notificação;
d) autorizar, desde logo, caso solicitado e o processo não tenha sido remetido para cobrança judicial, o pagamento das dívidas em até 36 (trinta e seis) parcelas mensais e consecutivas, nos termos do art. 26 da Lei 8.443/1992, c/c o art. 217 do Regimento Interno/TCU, fixando-se o vencimento da primeira parcela em 15 (quinze) dias, a contar do recebimento da notificação, e o das demais a cada mês, devendo incidir sobre cada valor mensal os correspondentes acréscimos legais, na forma prevista na legislação em vigor, sem prejuízo de alertar os responsáveis de que a falta de comprovação do recolhimento de qualquer parcela implicará o vencimento antecipado do saldo devedor; 
e) enviar cópia do Acórdão a ser prolatado, bem como do Relatório e do Voto que o fundamentarem à Procuradoria da República no Rio de Janeiro, nos termos do à § 3º do art. 16 da Lei 8.443/1992, c/c o § 7º do art. 209 do Regimento Interno do TCU, para adoção das medidas cabíveis, informando que a presente deliberação, acompanhada do Relatório e do Voto que a fundamenta, está disponível para a consulta no endereço www.tcu.gov.br/acordaos, além de esclarecer que, caso requerido, o TCU poderá fornecer sem custos as correspondentes cópias, de forma impressa; e
f) enviar cópia do Acórdão que vier a ser proferido ao responsável, para ciência, informando que a presente deliberação, acompanhada do Relatório e do Voto que a fundamenta, está disponível para a consulta no endereço www.tcu.gov.br/acordaos, além de esclarecer que, caso requerido, o TCU poderá fornecer sem custos as correspondentes cópias, de forma impressa".
2.	O Ministério Público junto a este Tribunal concordou, no mérito, com a proposta formulada pela unidade técnica, sugerindo, todavia, uma composição diversa para o débito, ante as seguintes considerações (peça 43) :
"6. No penúltimo Relatório de Acompanhamento de Empreendimento (RAE) , registrou-se que o percentual acumulado de execução das obras havia atingido 41,12%.  Naquela ocasião, a Caixa deixou assente que a liberação dos recursos para as próximas etapas estaria condicionada à apresentação dos projetos referentes às redes de água potável e pluviais, esgotamento sanitário, distribuição elétrica e iluminação (peça 3, p. 23-25) . 
7. De acordo com o último RAE emitido pela Caixa, o percentual final de execução das obras concernentes à construção das unidades habitacionais foi de apenas 48,15%. No aludido documento, também foram relacionadas diversas pendências que inviabilizavam o desbloqueio das próximas parcelas de recursos federais, tais como acabamento incompleto de telhados, ausência de redes de abastecimento de água, de esgotamento sanitário, de energia elétrica, etc. (peça 3, p. 26-28) . Por seu turno, o Relatório de TCE consignou a informação de que o "objeto não apresenta[va] funcionalidade, não atingindo, portanto, o objetivo proposto inicialmente no plano de trabalho" (peça 3, p. 70) .
A despeito das diversas prorrogações que dilataram a vigência do contrato de repasse até fevereiro de 2017, no intervalo temporal compreendido entre maio de 2010 (emissão do último RAE) e fevereiro de 2017 (final da vigência do ajuste) , os três gestores que estiveram à frente da administração municipal não adotaram qualquer providência para dar continuidade à execução das obras. 
Essa circunstância torna adequada a responsabilização que lhes foi atribuída em relação ao dano causado pela interrupção dos serviços, mormente se considerarmos que mais da metade dos recursos descentralizados se encontravam disponíveis na conta bancária do contrato de repasse, aguardando somente o saneamento das pendências para que pudessem ser liberados para uso pelo município. Tais recursos viriam a ser restituídos aos cofres federais somente em 2017, ao término da vigência do contrato, já no segundo mandato do Sr. Washington Reis de Oliveira.
O Sr. José Camilo Zito dos Santos Filho, signatário da avença e responsável pelo recebimento dos valores, teve oportunidade de dar prosseguimento às obras na ocasião em que foi reeleito para o mandato de 2009 a 2012. Os demais gestores que o sucederam - Alexandre Aguiar Cardoso e Washington Reis de Oliveira - igualmente tiveram a oportunidade de fazê-lo em suas gestões de 2013 a 2016 e de 2017 a 2020, respectivamente. 
Releva ressaltar que a jurisprudência deste Tribunal se consolidou no sentido de que o prefeito sucessor possui responsabilidade por concluir obras iniciadas na gestão anterior, consoante enunciados que transcrevo a seguir:
A inércia de gestor sucessor em adotar as medidas administrativas a fim de concluir a execução de convênio iniciado na gestão anterior compromete o atingimento dos objetivos pactuados, configurando o desperdício de todo o recurso repassado, e não somente de parcela por ele gerida, razão pela qual deve responder pela integralidade do débito. (Acórdão 885/2018-TCU-Segunda Câmara, relatora Ministra Ana Arraes, grifamos) 
Fica caracterizada a responsabilidade do prefeito sucessor quando, com recursos garantidos para tal, não retomar obra iniciada e não acabada pelo seu antecessor, por implicar desperdício de recursos públicos e contrariar o princípio da continuidade administrativa. (Acórdão 6363/2017-TCU-Segunda Câmara, relator Ministro Marcos Bemquerer, grifamos) 
Conforme apropriadamente concluiu a unidade instrutiva, reputo que as alegações de defesa apresentadas pelos gestores municipais não albergaram elementos aptos a descaracterizar a conduta omissiva a eles atribuída. A suposta ocorrência de prescrição da pretensão punitiva do TCU, aduzida por parte dos responsáveis, também não merece prosperar. Isso porque o argumento baseou-se em marco inicial inapropriado para a contagem do prazo prescricional, qual seja a data da transferência dos recursos.  Sobre a matéria, reproduzo a seguir o enunciado do Acórdão 5130/2017-TCU-Primeira Câmara, da relatoria do Ministro Bruno Dantas:
Quando o fato irregular, motivador da sanção, for o não alcance dos objetivos do convênio, o prazo para a prescrição da pretensão punitiva do TCU começa a fluir a partir do fim do prazo para prestação de contas, momento em que se conclui a última etapa do ajuste e o Estado deve começar a agir para defender seus interesses. (grifamos) 
No caso vertente, o prazo para a apresentação da prestação final de contas expirou em 3/4/2017 (sessenta dias após o término da vigência, consoante estabelecido no termo que formalizou o contrato, peça 2, p. 39) , ao passo que o ato que determinou a citação dos responsáveis foi expedido em 18/6/2020 (peça 8) , antes, portanto, do interregno de dez anos previsto no art. 205 do Código Civil, utilizado como parâmetro por este Tribunal, conforme Acórdão 1441/2016-TCU-Plenário.
Aquiesço, portanto, em essência, aos fundamentos que orientaram a formulação da proposta de encaminhamento da unidade técnica. Nada obstante, avalio que a forma de quantificação do dano sugerida (parcela única com ocorrência correspondente ao dia do repasse do valor total para a conta bancária do ajuste) comporta aprimoramento. A meu ver, o débito deve ser composto pelas parcelas que foram desbloqueadas, nas datas dos respectivos desbloqueios, conforme extrato bancário constante da peça 3, p. 31-33. Por levar em consideração o exato instante em que os recursos federais foram efetivamente postos à disposição do município, tal procedimento mostra-se mais pertinente, além de mais favorável aos responsáveis.
Diante do exposto, este membro do Ministério Público de Contas manifesta-se de acordo com o encaminhamento formulado pela unidade técnica, sem prejuízo de propor que o débito imputado aos responsáveis seja constituído na forma alvitrada a seguir:
	Data da Ocorrência
	Valor Original (R$) 

	5/6/2008
	270.895,08

	14/8/2008
	214.715,67

	10/11/2008
	178.257,93

	16/12/2009
	122.007,87

	30/7/2010
	134.390,71

	É o relatório.

Wellington Monteiro Gomes (224.709/OAB-RJ) e outros, representando José Camilo Zito dos Santos Filho; Andre Luis Mancano Marques (102087/OAB-RJ) e outros, representando Alexandre Aguiar Cardoso.

Procurador Sérgio Ricardo Costa Caribé.

TOMADA DE CONTAS ESPECIAL. EXECUÇÃO PARCIAL DO OBJETO PACTUADO. CITAÇÃO. NÃO ADOÇÃO DE PROVIDÊNCIAS VISANDO À CONCLUSÃO DAS OBRAS PACTUADAS. AUSÊNCIA DE FUNCIONALIDADE DA PARCELA EXECUTADA. NÃO ATINGIMENTO DA FINALIDADE SOCIAL PRETENDIDA. CONTAS IRREGULARES. DÉBITO. MULTA.

TOMADA DE CONTAS ESPECIAL (TCE)

Secretaria de Controle Externo de Tomada de Contas Especial - SecexTCE.

Aprecia-se tomada de contas especial instaurada pela Caixa Econômica Federal, tendo como responsáveis ex-prefeitos do Município de Duque de Caxias/RJ, quais sejam, José Camilo Zito dos Santos Filho (gestões 1997-2000, 2001-2004 e 2009-2012) , Washington Reis de Oliveira (gestões 2005-2008 e 2017-2020) e Alexandre Aguiar Cardoso (gestão 2013-2016) , em face da inexecução parcial do Contrato de Repasse 0162.335-48/2004, firmado entre a municipalidade e o então Ministério das Cidades para a edificação de 112 unidades habitacionais no bairro Santa Cruz da Serra - Loteamento Nova Campina.
2.	Com vigência no período de 1º/7/2004 a 1º/7/2005, prorrogada, por diversos termos aditivos, até 20/2/2017, e prazo para apresentação da prestação de contas de até 60 dias após o termo final do ajuste (peça 2, fls. 33/42) , referido contrato de repasse previu recursos no montante de R$ 2.442.475,17, sendo R$ 1.911.168,00 à conta do concedente e R$ 531.307,17 correspondentes à contrapartida do convenente. 
3.	Em 21/12/2004, a Caixa transferiu para a conta bancária de movimentação dos recursos do ajuste a integralidade da participação federal prevista. Desse montante, foi desbloqueada a importância de R$ 920.267,29, que foi utilizada pela municipalidade em 5 parcelas, a seguir discriminadas, conforme extrato bancário (peça 3, fls. 31/33) :
	Data
	Valor (R$) 

	5/6/2008
	270.895,08

	14/8/2008
	214.715,67

	10/11/2008
	178.257,93

	16/12/2009
	122.007,87

	30/7/2010
	134.390,71

4.	O saldo remanescente, resultante da diferença entre o valor transferido para a conta bancária do ajuste e o valor desbloqueado nessa conta, foi restituído ao órgão concedente pela municipalidade, com as correções devidas, em 30/5/2017.
5.	Segundo relatado pelo tomador de contas especial (peça 3, fls. 69/72) , as obras foram iniciadas em agosto de 2007 e paralisadas em maio de 2010, tendo havido a execução de apenas 48,15% do objeto pactuado, sem que qualquer unidade habitacional tivesse sido concluída e sem que a parcela executada tivesse qualquer funcionalidade, o que impossibilitou a entrega do empreendimento e o atingimento da finalidade social pretendida.
6.	No âmbito deste Tribunal, foi promovida a citação solidária dos responsáveis para apresentarem alegações de defesa e/ou recolherem aos cofres públicos a totalidade dos recursos federais apropriados pela municipalidade, considerando-se a data de crédito desse montante na conta específica do ajuste, nos seguintes termos:
"Irregularidade: ausência de funcionalidade do objeto do Contrato de Repasse 0162.335- 48/2004, celebrado entre o município de Duque de Caxias/RJ e o então Ministério das Cidades, para Edificação de unidades habitacionais, sem aproveitamento útil da parcela executada, por motivo de inexecução parcial: 
	Valor original (R$) 
	Data

	920.267,29
	21/12/2004

Conduta: deixar de tomar as providências necessárias à conclusão de obra ou dos serviços pactuados objetos do Contrato de Repasse 0162.335-48/2004, celebrado entre o município de Duque de Caxias/RJ e o então Ministério das Cidades, para Edificação de unidades habitacionais, restando imprestável a parcela executada, seja por terem ficado as obras inacabadas, seja porque os serviços executados não foram suficientes para obter o atingimento dos objetivos acordados. 
Nexo de causalidade: a ausência das providências necessárias à conclusão de obra ou dos serviços pactuados objeto do instrumento em questão resultou na impossibilidade de aproveitamento da parcela executada, e, consequentemente, em prejuízo ao erário correspondente ao valor integral liberado. 
Culpabilidade: não há excludentes de ilicitude, de culpabilidade e de punibilidade; é razoável supor que o responsável tinha consciência da ilicitude de sua conduta; era exigível conduta diversa da praticada, qual seja, tomar todas as providências necessárias à continuidade da execução do objeto do instrumento. 
Normas infringidas: art. 37, caput, c/c o art. 70, parágrafo único, da Constituição da República Federativa do Brasil; art. 93 do Decreto-lei 200/1967; art. 66 do Decreto 93.872/1986. 
Evidências: Relatório de medição elaborado pela Caixa (peça 3, p. 26-30) e Relatório de TCE 34/2018 (peça 3, p. 69-72) ".
7.	Após analisar as defesas apresentadas em resposta ao chamamento deste Tribunal, a Secretaria de Controle Externo de Tomada de Contas Especial - SecexTCE sugeriu (peça 40) o julgamento pela irregularidade das contas e a condenação dos responsáveis em débito, além da aplicação da multa do art. 57 da lei 8.443/1992.
8.	O Ministério Público junto a este Tribunal concordou com o encaminhamento proposto pela unidade técnica, sugerindo, todavia, que, em vez da parcela única com ocorrência correspondente ao dia do repasse do valor total para a conta bancária do ajuste, o débito fosse composto pelas parcelas que efetivamente foram apropriadas pela municipalidade, nas datas das respectivas apropriações (peça 43) .
9.	De pronto, manifesto-me de acordo com as análises e as conclusões da SecexTCE, com o ajuste na composição do débito promovido pelo douto Parquet, cujos fundamentos adoto como razões de decidir.
10.	Com efeito, restou demonstrada nos autos a conduta omissiva dos responsáveis ao deixarem de adotar providências, durante as respectivas gestões, com vistas à continuidade e conclusão da execução das obras previstas no Contrato de Repasse 0162.335-48/2004, o que culminou na ausência de funcionalidade da parcela executada e na impossibilidade de entrega do empreendimento.
11.	No caso, em que pese a totalidade dos recursos federais pactuados, no valor de R$ 1.911.168,00, tenha sido colocada à disposição da municipalidade em 11/12/2004, foram utilizados apenas R$ 920.267,29, no período de junho de 2008 a julho de 2010, equivalente à execução de 48,15% das obras previstas.
12.	O fato é que, após esse período e até o final da vigência do ajuste, em fevereiro de 2017, as obras pactuadas permaneceram paralisadas, não tendo os três gestores à frente da administração municipal à época, Srs. José Camilo Zito dos Santos Filho (gestões 1997 a 2000, 2001 a 2004 e 2009 a 2012) , Washington Reis de Oliveira (gestões 2005 a 2008 e 2017 a 2020) e Alexandre Aguiar Cardoso (gestão 2013 a 2016) , adotado qualquer providência com o fim de retomar a sua execução.
13.	Relatórios de acompanhamento elaborados pela Caixa (peças 3, fls. 23/28) apontam a existência de pendências, à época da paralisação das obras, que estavam a impedir o desbloqueio de novas parcelas de recursos federais, tais como a falta de acabamento de telhados e a ausência de redes de abastecimento de água e pluviais, esgotamento sanitário e energia elétrica, cuja resolução competia ao próprio ente beneficiário desses recursos, na pessoa dos seus dirigentes.
14.	Considerando que a parcela executada do objeto pactuado não resultou em qualquer benefício para os seus destinatários, os recursos federais transferidos à municipalidade não atingiram a finalidade social pretendida, culminando em desperdício de recursos e, por conseguinte, em dano ao erário.
15.	Como bem destacado pelo douto Parquet, a jurisprudência deste Tribunal é pacífica no sentido da responsabilidade do prefeito sucessor quando, com recursos garantidos para tal, não adotar as medidas administrativas visando à retomada de obra iniciada e não acabada pelo seu antecessor, por comprometer o atingimento dos objetivos pactuados, implicar desperdício de recursos públicos e contrariar o princípio da continuidade administrativa.
16.	Em sua defesa, os responsáveis não apresentaram qualquer justificativa plausível para a não continuidade e conclusão das obras pactuadas. 
17.	Nesse sentido, as presentes contas devem ser julgadas irregulares e os responsáveis condenados em débito, com aplicação da multa proporcional.
18.	Teço, apenas, quanto à pretensão de ressarcimento do dano ao erário, os seguintes comentários.
19. 	Em primeiro lugar, resta isento de dúvidas que a jurisprudência consolidada deste Tribunal de Contas da União (TCU) formou-se no sentido da imprescritibilidade das ações de ressarcimento ao erário. Nesse sentido, reproduzo o Enunciado de Súmula no 282, desta Corte: 
As ações de ressarcimento movidas pelo Estado contra os agentes causadores de danos ao erário são imprescritíveis. 
20. 	De outra parte, e à semelhança dos outros julgadores deste TCU, não desconheço a recente decisão exarada pelo Supremo Tribunal Federal (STF) , prolatada no âmbito do Recurso Extraordinário (RE) 636.886/AL, por meio da qual foi fixado o seguinte enunciado para o Tema 899, de repercussão geral: 
É prescritível a pretensão de ressarcimento ao erário fundada em decisão de Tribunal de Contas. 
21. 	Ocorre que, consoante o destacado pelo e. Ministro Benjamin Zymler no leading case que primeiro discutiu o alcance do referido julgado da Corte Suprema (voto condutor do Acórdão 5.236/2020, da 1ª Câmara) , ainda há diversas dúvidas sobre a matéria, pois resta possível a conclusão de que a decisão não tratou da prescrição do processo de controle externo levado a efeito no âmbito do TCU mas, sim, da prescrição intercorrente ocorrida durante a fase de execução do acórdão condenatório desta Corte. 
22. 	Na oportunidade, Sua Excelência aduziu que a aludida decisão do STF enfrentou RE interposto pela União contra acórdão do Tribunal Regional Federal da 5ª Região (TRF/5) , ementado como se segue, pelo qual o regional negou provimento a embargos de declaração opostos contra acórdão de sua lavra: 
EMENTA: TRIBUTÁRIO. PROCESSUAL CIVIL. EXECUÇÃO FISCAL. PROCESSO PARALISADO POR MAIS DE CINCO ANOS. PRESCRIÇÃO INTERCORRENTE. OCORRÊNCIA. 1. Para fins práticos, deve-se observar quando a Fazenda Pública foi intimada a providenciar o andamento do feito. Passados cinco anos sem diligências concretas, ocorre a prescrição intercorrente. Caso haja suspensão na forma do art. 40, da Lei n. 6.830/80, ocorre a extinção se o feito permanecer paralisado por mais de seis anos. 2. Na hipótese dos autos, houve o arquivamento sem baixa do processo em 12.08.1999 e até a data da sentença extintiva do feito em 05.06.2006, a Fazenda Nacional não apresentou nenhuma medida concreta quanto à localização do devedor ou de seus bens. Revela-se, portanto, inequívoca a ocorrência da prescrição intercorrente. 
23. 	O Ministro Benjamin Zymler argumentou que, na situação debatida judicialmente, a Fazenda Pública havia deixado a ação paralisada por mais de seis anos, o que ensejou fosse declarada a prescrição intercorrente no caso em tela. Isto é, a questão objeto da controvérsia cingiu-se à prescrição intercorrente ocorrida durante a fase de execução do acórdão condenatório do TCU. 
24. 	Desse modo, ponderou que, com base nessa possível interpretação, a matéria decidida no mencionado feito não teria nenhuma repercussão de ordem prática e jurídica nos processos desta Corte, isso porque o título executivo, que é própria decisão do Tribunal, consoante o art. 19 da Lei 8.443/92, ainda não se formou. 
25. 	Feito esse raciocínio, Sua Excelência acresceu que, ainda se possa interpretar que a decisão do STF também se aplique ao iter do processo de controle externo neste TCU, outras questões, de suma importância visando que este Tribunal estabeleça novo tratamento acerca da prescrição do débito, restariam pendentes de esclarecimento, relevando mencionar as relativas à definição da data de ocorrência do fato irregular ou data do seu conhecimento pelo TCU, bem assim as hipóteses de interrupção da prescrição. 
26. 	Em conclusão, conduziu o colegiado a que aplicasse, ao caso in concreto, a jurisprudência do TCU até então vigente, fundamentada no art. 37, § 5º, da Constituição Federal, e consubstanciada na citada Súmula 282, no que tange ao ressarcimento do prejuízo. 
27. 	Anoto que o entendimento acima também foi seguido em outros julgados desta Corte, sendo exemplos os Acórdãos: 1.492/2020, 2.104/2020, 2.182/2020 e 2.336/2020, Rel. Min. Aroldo Cedraz; 2.188/2020, Rel. Min. Raimundo Carreiro; e 2.018/2020, Rel. Min. Ana Arraes, do Plenário; 6.494/2020, Rel. Min. Walton Alencar Rodrigues; 5.236/2020, 6.084/2020, 6.465/2020, 6.466/2020, 7.982/2020, 9.277/2020, Rel. Min. Benjamin Zymler; e 8.550/2020, 9.011/2020, 9.012/2020 e 9.293/2020, Rel. Min. Bruno Dantas, todos da 1ª Câmara; e 5.681/2020, 6.350/2020, 8.316/2020, 8.940/2020, 8.945/2020, 8.947/2020, 8.948/2020, 9.208/2020 e 9.216/2020 da minha relatoria; 5.690/2020, 6.350/2020, 6.575/2020, 6.712/2020, 7.325/2020, 8.021/2020, 8.023/2020, 8.443/2020, 8.649/2020, 8.651/2020 e 8.657/2020, Rel. Min. Aroldo Cedraz; 6.171/2020, Rel. Min. Raimundo Carreiro; 6.207/2020 e 8.498/2020, Rel. Min. Ana Arraes; e 6.707/2020 e 6.726/2020, Rel. Min. Subst. Marcos Bemquerer Costa, estes da 2ª Câmara) . 
28. 	Releva, ainda, considerar que em 14/8/2020 a Advocacia-Geral da União opôs embargos de declaração ao já citado acórdão proferido no RE 636.886/AL, objetivando exatamente dirimir dívidas quanto ao alcance da aludida decisão, notadamente para que se tenha como correta compreensão a de que "a tese de repercussão geral no acórdão (...) embargado abrange apenas a fase executiva da decisão do TCU". 
29. 	Nesse sentido, e considerando que os contornos ao final dados pela Corte Suprema após a apreciação dos aclaratórios certamente balizarão a atuação futura deste Tribunal de Contas da União, inclusive com as correções que por ventura se fizerem cabíveis, até em razão de a prescrição ser matéria de ordem pública, acompanho o posicionamento manifestado por esta Casa nos arestos antes mencionados e aplico ao caso em exame a jurisprudência do TCU até o momento firmada.
30.	Por fim, quanto à apenação dos responsáveis, registro que, nos termos do Acórdão 1441/2016-TCU-Plenário, não há empecilhos para tal, haja vista a inocorrência da prescrição da pretensão punitiva deste Tribunal. Com efeito, não houve o transcurso de mais de dez anos entre a ordem para a citação no âmbito do TCU (peça 8) , em 18/6/2020, e a data final para a prestação de contas do ajuste, em 20/4/2017, conforme cláusula décima segunda do termo contratual (peça 2, fl. 39) .
	Pelas razões expostas, VOTO no sentido de que seja adotado o acórdão que ora submeto à apreciação deste colegiado.
TCU, Sala das Sessões Ministro Luciano Brandão Alves de Souza, em 30 de março de 2021.
Ministro JOÃO AUGUSTO RIBEIRO NARDES 
Relator